ACORDAO-COMPLETO-2412693

ACÓRDÃO 9257/2020 ATA 30/2020 - SEGUNDA CÂMARA

VISTOS, relatados e discutidos estes autos que, no presente momento, tratam de embargos de declaração opostos por José Barros Sobrinho e Orcinilton Alves Coelho em face do Acórdão 409/2020 proferido pela 2ª Câmara do TCU, ao retificar, por erro material, o Acórdão 3.479/2019 prolatado pela 2ª Câmara do TCU no julgamento da tomada de contas especial instaurada pelo Fundo Nacional de Saúde (FNS) em desfavor dos ora embargantes, como então prefeito de União do Piauí - PI (gestão: 2009-2012) e secretário municipal de finanças (gestão: de 3/1/2010 a 18/7/2011) , respectivamente, diante da não comprovação da boa e regular aplicação dos recursos federais repassados pelo Fundo Nacional de Saúde, em 03/01/2011, sob o valor histórico de R$ 224.537,80 para a reforma no Hospital Dr. José da Rocha Furtado;
	ACORDAM os Ministros do Tribunal de Contas da União, reunidos em Sessão da 2ª Câmara, ante as razões expostas pelo Relator, em:
	9.1. conhecer dos presentes embargos de declaração opostos por José Barros Sobrinho e Orcinilton Alves Coelho em face do Acórdão 409/2020-TCU-Segunda Câmara, a despeito da anterior prolação do Acórdão 3479/2019-TCU-Segunda Câmara, nos termos do art. 34 da Lei nº 8.443, de 1992, e do art. 287 do RITCU, para, no mérito, rejeitá-los; e  
		9.2. enviar a cópia do presente Acórdão, com o Relatório e a Proposta de Deliberação, aos ora embargantes, para ciência.

Embargos de Declaração opostos contra o Acórdão 409/2020, proferido pela 2ª Câmara do TCU.

Segunda Câmara

Município de União do Piauí - PI.

3. Embargantes: José Barros Sobrinho (CPF XXX.552.353-XX); Orcinilton Alves Coelho (CPF XXX.260.993-XX).

13.1. Ministros presentes: Ana Arraes (Presidente), Augusto Nardes, Aroldo Cedraz e Raimundo Carreiro.
13.2. Ministros-Substitutos presentes: Marcos Bemquerer Costa e André Luís de Carvalho (Relator).

ANDRÉ DE CARVALHO

Ministro-Substituto André Luís de Carvalho.

Trata-se, no presente momento, de embargos de declaração opostos por José Barros Sobrinho e Orcinilton Alves Coelho em face do Acórdão 409/2020 proferido pela 2ª Câmara do TCU, ao retificar, por erro material, o Acórdão 3.479/2019 prolatado pela 2ª Câmara do TCU no julgamento da tomada de contas especial instaurada pelo Fundo Nacional de Saúde (FNS) em desfavor dos ora embargantes, como então prefeito de União do Piauí - PI (gestão: 2009-2012) e secretário municipal de finanças (gestão: de 3/1/2010 a 18/7/2011) , respectivamente, diante da não comprovação da boa e regular aplicação dos recursos federais repassados pelo Fundo Nacional de Saúde, em 03/01/2011, sob o valor histórico de R$ 224.537,80 para a reforma no Hospital Dr. José da Rocha Furtado.
2.	O aludido Acórdão 409/2020 foi prolatado pela 2ª Câmara nos seguintes termos:
	" (...) Os Ministros do Tribunal de Contas da União, reunidos em Sessão de 2ª Câmara, ACORDAM, por unanimidade, com fundamento no art. 143, inciso V, alínea 'd', do Regimento Interno do TCU, aprovado pela Resolução nº 246, de 2011, e na Súmula nº 145 do TCU, em retificar, por erro material, o item 9.3 do Acórdão 3.479/2019 prolatado pela 2ª Câmara do TCU, na Sessão de 21/5/2019 (Ata nº 16/2019) , mantendo inalterados os demais termos do referido acórdão, além de restituir, em seguida, os autos à Secinf para que dê prosseguimento ao feito, de acordo com os pareceres emitidos nos autos, de sorte que:
onde se lê:
'9.3. aplicar em desfavor de José Barros Sobrinho e Orcinilton Alves Coelho a multa prevista no art. 57 da Lei nº 8.443, de 1992, sob o valor de R$ 80.000,00 (oitenta mil reais) ...;'
leia-se:
'9.3. aplicar em desfavor de José Barros Sobrinho e Orcinilton Alves Coelho, individualmente, a multa prevista no art. 57 da Lei nº 8.443, de 1992, sob o valor de R$ 80.000,00 (oitenta mil reais) ...;'"
3.	Inconformados, por meio do representante legal comum (Peça 87) , José Barros Sobrinho e Orcinilton Alves Coelho opuseram os seus embargos à Peça 92 sob o pretexto de o referido acórdão padecer de vícios, tendo, para tanto, apresentado os seguintes argumentos:
	" (...) 1-DA CONTRADIÇÃO ENTRE O ACÓRDÃO RECORRIDO E O ENTENDIMENTO DOS TRIBUNAIS
	Trata-se de processo de Tomada de Contas Especial, instaurada pelo Fundo Nacional de Saúde em razão de não comprovação regular aplicação dos recursos repassados pela União, função Saúde, para atendimento do bloco de financiamento da Média e Alta Complexidade transferido pela SESAPI à Prefeitura de União do Piauí/PI, (n° da TCE no sistema: 181/2017) por meio do qual o Tribunal julgou irregulares suas contas, imputando-lhe débito. O Tribunal de Contas proferiu a seguinte decisão:
	'9. Acórdão: VISTOS, relatados e discutidos estes autos de tomada de contas especial instaurada pelo Fundo Nacional de Saúde (FNS) em desfavor de José Barros Sobrinho, como então prefeito de União do Piauí - PI (gestão: 2009-2012) , e de Orcinilton Alves Coelho, como então secretário municipal de finanças (gestão: de 3/1/2010 a 18/7/2011) , diante da não comprovação da boa e regular aplicação dos recursos federais repassados pelo Fundo Nacional de Saúde, em 03/01/2011, sob o valor histórico de R$ 224.537,80 para a execução de reforma no Hospital Dr. José da Rocha Furtado; ACORDAM os Ministros do Tribunal de Contas da União, reunidos em Sessão da 2ª Câmara, ante as razões expostas pelo Relator, em:
	(...) 9.2. julgar irregulares as contas de José Barros Sobrinho e Orcinilton Alves Coelho, nos termos dos arts. 1º, I, 16, III, 'c', 19, caput e 23, III, da Lei nº 8.443, de 1992, para condená-los, solidariamente, ao pagamento do débito sob o valor de R$ 224.537,80 (duzentos e vinte e quatro mil, quinhentos e trinta e sete reais e oitenta centavos) , atualizado monetariamente e acrescido de juros de mora, calculados desde 03/01/2011 até o efetivo recolhimento, fixando-lhes o prazo de 15 (quinze) dias, contados da ciência desta deliberação, para comprovarem, perante o Tribunal, nos termos do art. 214, III, 'a', do RITCU, o recolhimento da referida dívida ao Fundo Nacional de Saúde, na forma da legislação em vigor; (...) '
	Ao contrário do que se afirma acerca de suposta irregularidade das contas, é possível destacar que os recursos foram aplicados nas reformas emergenciais do hospital, entretanto, tal não se deu em sua integralidade, uma vez que, os mesmos foram transferidos para a conta geral do hospital, o que torna impossível diferenciar quais eram os recursos específicos para a referida reforma. 
	Além disso, cabe avultar ainda acerca da existência de contradição, tendo em vista que já foi realizada defesa no âmbito Penal, no processo de nº 1900- 85.2017.4.01.4000, em que restou comprovado que houveram 'reformas emergenciais'' e que pelo fato de o dinheiro ter caído na conta do Hospital e não haver indicação para o uso do dinheiro, este foi utilizado para despesas correntes como compra de medicamentos, pagamento de funcionários e outras despesas pelo fato de não ter recebido, posterior ao depósito, informação quanto ao valor creditado, ou seja, não chegou nenhum documento da SESAPI informando a finalidade do recurso.
	Vejamos um trecho da sentença do referido processo, no qual não foi identificada apropriação indevida do valor por partes dos réus e que, por conta disso, estes não foram condenados na imputação de débito: 
	' (...) Para comprová-la, as defesas se valeram de prova testemunhal e documental, as quais corroboram a destinação dos recursos depositados na conta do hospital para pagamentos diversos, conforme se apreende do cotejo do extrato acostado às fls. 207/209 com os documentos colacionados por JOSÉ BARROS SOBRINHO, às fls. 354/534. Em que pese do conjunto probatório não se possa identificar a origem dos recursos utilizados nestes pagamentos nem tampouco qual parcela do montante de R$ 224.537,80 foi utilizada para estes pagamentos e qual foi utilizada nas 'reformas emergenciais', tenho como suficiente para afastar a conduta de apropriação indevida, sequer descrita na denúncia, a conclusão do julgamento pelo TCE/PI das contas do hospital municipal de União, relativas ao exercício financeiro de 2011, no bojo do processo TC36.962/12 - arquivo digital identificado como '41.VOTREL-1572015 (AUD-JAYLSO) ', constante na mídia juntada à fl. 1.093 -, que as aprovou, ressalvada a contratação irregular de servidores, que não é objeto desta ação penal. (...) '
	Portanto, diante disso, é possível afirmar que, o que houve na verdade foi um equívoco da FUNASA e da SESAPI, que ao enviarem os recursos para o hospital não o fizeram através de uma conta especifica, nem foi informado ao gestor que aquele recurso era o que seria destinado para a reforma do Hospital, o que levou a aplicação dos recursos em outras despesas do hospital, portanto, ausente o dolo e má-fé do gestor, o que leva a não imputação de débito e nem a devolução de tais valores a Funasa. 
	Visto que na realidade, que a Funasa ao descumprir com as normas insculpidas na IN STN 01/97, de que os recursos deveriam ter sido repassados para uma conta especifica, o que não ocorreu no caso em comento, a Funasa induz o gestor a erro, achando que se tratava de um recurso regular do Hospital, repisa-se, já que o mesmo não foi repassado a uma conta especifica, não podendo, diante dessa situação, o embargante ser obrigado a ressarcir um valor que foi aplicado em despesas do próprio hospital, que se reverteu em prol do hospital e que só foi aplicado em tais despesas em virtude do erro praticado pela Funasa ao repassar o dinheiro sem que o fosse feito em conta especifica. 
	Nessa toada, deve ser considerado que o valor foi aplicado dentro da finalidade do hospital, sem que o embargante o tenha praticado o ato com dolo e má-fé, sendo pacífico ainda, o entendimento de que nestes casos, não há que se falar em imputação de débito, tendo em vista que o dinheiro foi utilizado para finalidade pública, o que resta claro a contradição entre a decisão proferida e o entendimento desta Corte. Vejam:
	'6. Do desvio de finalidade
	6.1. O recorrente aduz que os recursos relativos às referidas transferências foram utilizados em prol da coletividade, configurando apenas desvio de finalidade.
	6.2. Menciona a existência de vasta jurisprudência na Corte Federal de Contas no sentido de que, ocorrendo o desvio de finalidade, mas havendo utilização dos recursos em prol da comunidade, o ressarcimento deve ser feito exclusivamente pela municipalidade, a exemplo do Acórdão 556/1996-TCU-Primeira Câmara. Transcreve trecho do voto que precedeu o Acórdão 249/2014-TCU-Plenário, na mesma direção. 
	6.3. Salienta que:
	'... a Decisão Normativa TCU nº 57/2004 não tem força de lei. Dizse isso, uma vez que devem ser aplicados, independentemente de qualquer entendimento, os §§ 1º e 2º, do art. 6º, da Lei nº 11.578/2007, bem como o disposto no Item 3, alínea 'c', do Termo de Compromisso nº TC/PAC-0491/2007, para que se faça justiça.' 
	6.4. Invoca a aplicação dos princípios da razoabilidade e da proporcionalidade na análise deste recurso. Análise 
	6.5. Preliminarmente, cabe rememorar de maneira breve os conceitos de desvio de finalidade e de objeto. O primeiro, nas palavras do ministro aposentado desse Tribunal Humberto Souto, ocorre: '... quando recebido o recurso pelo administrador para aplicação em determinado objetivo, e ele, sem uma razão plausível, aplica em outro objeto totalmente diverso daquele inicialmente pactuado, como no caso de receber recurso para construção ou recuperação de calçamentos na municipalidade e aplicar na construção de mercado municipal, desviando-se, assim, totalmente, do objetivo inicial.' (trecho do voto que antecedeu o Acórdão 349/1999-TCU-Primeira Câmara) 
	6.6. O segundo ocorre quando o gestor demonstra a aplicação da totalidade dos recursos recebidos em benefício da comunidade, na finalidade conveniada, ainda que em objeto diferente daquele previsto no plano de trabalho.
	6.7. A jurisprudência do TCU é pacífica no sentido de que o desvio de objeto constitui falta de natureza específica, insuficiente para configurar a ocorrência de prejuízo ao erário, resultando em julgamento pela regularidade com ressalva das contas dos respectivos responsáveis, portanto sem condenação em débito  (v. Acórdão 1313/2009-TCU-Plenário, 204/2000-TCU-1ª Câmara, 2.258/2009- TCU-2ª Câmara, 1.424/2008-TCU-2ª Câmara, 3.567/2008-TCU-2ª Câmara, 5.300/2008-TCU-2ª Câmara) .'
	Toda questão gira em torno da fundamentação trazida pelo Exmo. Relator, que imputa débito pela não comprovação da boa e regular aplicação de recursos e não pela não comprovação da utilização dos recursos. Em outras palavras, o próprio relator deixou claro que os recursos foram utilizados (como inclusive já demonstrados na sentença dada em processo penal citado anteriormente, nas quais restaram comprovadas a aplicação em finalidade diversa, e a não imputação de débito, sentença em anexo) , só que em outras finalidades de âmbito público, ou seja, em favor do município e não em benefício próprio. Nestas palavras, vejamos um outro trecho da sentença: 
	' (...) Frise-se que inexiste, na descrição dos fatos relatados na denúncia qualquer indicação de apropriação para si, pelos acusados, dos recursos. O fato de terem sido utilizados no custeio do hospital aponta para outra utilidade pública, situação que afasta o dolo do art. 1o, I e II, da DL 291/67. (...) '
	É descabida e irregular a imputação de débito, já que resta evidenciado que a Aplicação dos recursos em outras despesas do hospital se deu em decorrência do valor não ter sido repassado para conta especifica, como determina a IN STN nº 01/97, o que fez com que os valores fossem aplicados em despesas correntes do hospital, como o pagamento de funcionários, compra de medicamentos e insumos e ainda, o pacífico entendimento do próprio Tribunal de Contas da União em casos análogos, pela não imputação de débito em caso de desvio de finalidade.
	Portanto, se não houve desvio de recurso, a devolução deste por parte da parte, tendo esse dinheiro sido convertido em prol da administração pública implica obrigatoriamente em enriquecimento sem causa da administração pública. Ora, se o gestor não utilizou o dinheiro em proveito próprio, não há que se falar em devolução, tendo em vista que foram pagas contas que eram despesas oriundas da municipalidade."
4.	Por esse ângulo, os ora embargantes teriam, enfim, requerido o recebimento dos referidos embargos, com os efeitos modificativos, para reformar o aludido Acórdão 409/2020-TCU-Segunda Câmara.
É o Relatório.

8.1. Germano Tavares Pedrosa e Silva (5.952/OAB-PI), entre outros, representando José Barros Sobrinho; e
8.2. Germano Tavares Pedrosa e Silva (5.952/OAB-PI), representando Orcinilton Alves Coelho.

Não atuou.

EMBARGOS DE DECLARAÇÃO. TOMADA DE CONTAS ESPECIAL. ACÓRDÃO 409/2020-2ª CÂMARA. AUSÊNCIA DO SUPOSTO VÍCIO PELA OMISSÃO, OBSCURIDADE OU CONTRADIÇÃO NO REFERIDO ACÓRDÃO. MERA TENTATIVA DE INDEVIDA REDISCUSSÃO DE MÉRITO DO FEITO POR MEIO DOS EMBARGOS. CONHECIMENTO. REJEIÇÃO. COMUNICAÇÃO.

TOMADA DE CONTAS ESPECIAL (TCE)

Secretaria de Controle Externo de Tomada de Contas Especial (Secex-TCE).

Trata-se, no presente momento, de embargos de declaração opostos por José Barros Sobrinho e Orcinilton Alves Coelho em face do Acórdão 409/2020 proferido pela 2ª Câmara do TCU, ao retificar, por erro material, o Acórdão 3.479/2019 prolatado pela 2ª Câmara do TCU no julgamento da tomada de contas especial instaurada pelo Fundo Nacional de Saúde (FNS) em desfavor dos ora embargantes, como então prefeito de União do Piauí - PI (gestão: 2009-2012) e secretário municipal de finanças (gestão: de 3/1/2010 a 18/7/2011) , respectivamente, diante da não comprovação da boa e regular aplicação dos recursos federais repassados pelo Fundo Nacional de Saúde, em 03/01/2011, sob o valor histórico de R$ 224.537,80 para a reforma no Hospital Dr. José da Rocha Furtado.
2. 	Os presentes embargos devem ser, preliminarmente, conhecidos pelo TCU, por atenderem aos requisitos legais e regimentais de admissibilidade, para, no mérito, serem rejeitados.
3.	Como visto, durante a Sessão de 29/1/2020, o referido Acórdão 409/2020 teria sido proferido pela 2ª Câmara do TCU para retificar a redação do item 9.3 do Acórdão 3479/2019-TCU-Segunda Câmara, passando, assim, de: " (...) 9.3. aplicar em desfavor de José Barros Sobrinho e Orcinilton Alves Coelho a multa prevista no art. 57 da Lei nº 8.443, de 1992, sob o valor de R$ 80.000,00  (...) " para: " (...) 9.3. aplicar em desfavor de José Barros Sobrinho e Orcinilton Alves Coelho, individualmente, a multa prevista no art. 57 da Lei nº 8.443, de 1992, sob o valor de R$ 80.000,00  (...) ".
4. 	Bem se vê que os ora embargantes não questionariam a higidez do referido Acórdão 409/2020, mas, sim, a adequação do Acórdão 3.479/2019 prolatado pela 2ª Câmara do TCU na Sessão de 21/5/2019, tendo apresentado, para tanto, os seguintes argumentos:
	(i) contradição entre o aludido acórdão e a sentença judicial proferida na esfera penal para afastar a conduta de apropriação indébita em desfavor dos ora embargantes, tendo as falhas sido avaliadas, contudo, pelo TCU na correspondente tomada de contas especial;
	(ii) parcial emprego dos recursos federais em outros dispêndios no hospital diante de o repasse não ter sido realizado para uma conta específica, mas, sim, para a conta geral do hospital, induzindo os gestores, de boa-fé, ao subsequente erro escusável; e
	(iii) indevida imputação do aludido débito, pois os recursos federais teriam sido integralmente utilizados para a finalidade pública.
5.	Ocorre, todavia, que, para além de não ter evidenciado os supostos vícios no referido acórdão, os ora embargantes apenas tentaram promover a indevida rediscussão de mérito do feito pela estreita via destes embargos de declaração, a despeito de os embargos não servirem como a via adequada para essa finalidade em consonância com a jurisprudência do TCU, a exemplo dos Acórdãos 2.062/2015, 2.635/2015 e 294/2016, do Plenário, e com a jurisprudência do Superior Tribunal de Justiça, a exemplo do Edcl Resp 351490 - DJ 23/9/2002, além da jurisprudência do Supremo Tribunal Federal, a exemplo do RE 776045 AgR-ED - DJe 14/12/2016.
6.	Bem se vê, contudo, que, na fundamentação do aludido Acórdão 3.479/2019 (Peça 42) , a despeito da subsequente prolação do referido Acórdão 409/2020, todos esses frágeis argumentos ora suscitados pelos embargantes já teriam até mesmo sido devidamente enfrentados pelo TCU sob a seguinte linha:
	" (...) 7. O ex-prefeito alegou, em síntese, que: (i) os recursos teriam sido aplicados em prol da municipalidade e, notadamente, junto ao hospital municipal; (ii) a reforma teria sido realizada com os recursos transferidos; (iii) o indevido emprego parcial desses recursos em outros dispêndios teria decorrido das dificuldades cotidianas; (iv) a origem desses recursos e a sua destinação específica seriam desconhecidas na ocasião; (v) a conduta dos gestores não teria sido orientada por dolo ou desrespeito aos princípios da legalidade e moralidade; (vi) o suscitado prejuízo ao erário não teria sido verificado.
	 (...) 12. A manifestação do gestor se mostraria até mesmo contraditória, quando aduziu que os recursos teriam atendido à finalidade pactuada e, ao mesmo tempo, anunciou que esses recursos teriam sido utilizados em outras despesas correntes do município, não tendo feito prova da real destinação dada aos recursos, seja em prol do objeto pactuado, seja em prol da comunidade local.
	13. Bem se sabe que a jurisprudência do TCU é firme no sentido da pessoal responsabilidade do gestor pela comprovação da boa e regular aplicação dos recursos federais recebidos mediante convênio ou instrumentos congêneres, submetendo todo aquele que utiliza ou gerencia os recursos públicos ao dever de demonstrar o correto emprego dos valores federais, nos termos dos arts. 70, parágrafo único, e 37, caput, da Constituição de 1988 e do art. 93 do Decreto-Lei nº 200, de 1967 (v.g.: Acórdãos 27/2004, 371/1999 e 384/1998, da 2ª Câmara, Acórdão 92/1999-TCU-Primeira Câmara, e Decisão 667/1995, do Plenário) ."
7.	Os presentes embargos deveriam, pois, ter sido manejados para corrigir a eventual obscuridade, omissão ou contradição na aludida deliberação do TCU, mas não para intentar o novo julgamento das questões já debatidas pelo Tribunal, até porque deveriam servir apenas para esclarecer, interpretar ou completar o pronunciamento anteriormente emitido pelo TCU em benefício da melhor compreensão ou inteireza da deliberação em sintonia, por exemplo, com o Acórdão 434/2018-TCU-Plenário; ficando evidente, todavia, que, no presente momento, os ora embargantes buscaram apenas rediscutir indevidamente o mérito do correspondente feito.
8.	Diante, portanto, da evidente ausência dos supostos vícios no referido Acórdão 409/2020, para além da anterior prolação do aludido Acórdão 3.479/2019, o TCU deve conhecer dos presentes embargos para, no mérito, rejeitá-los.
Ante o exposto, pugno pela prolação do Acórdão ora submetido a este Colegiado.
TCU, Sala das Sessões, em tagDataSessao.
Ministro-Substituto ANDRÉ LUÍS DE CARVALHO 
Relator